【裁判字號】    98,上訴,2148
【裁判日期】    980715
【裁判案由】    護照條例等
【裁判全文】
臺灣高等法院刑事判決                98年度上訴字第2148號
上  訴  人
即  被  告  甲○○
上列上訴人因違反護照條例等案件，不服臺灣基隆地方法院98年
度訴字第80號， 中華民國98年4月21日第一審判決（起訴案號：
臺灣基隆地方法院檢察署97年度偵字第5222號，原審於準備程序
進行中，被告就被訴之事實為有罪之陳述，經告知被告簡式審判
程序之旨，並聽取當事人之意見後，原審裁定進行簡式審判程序
），提起上訴，本院判決如下：
    主  文
原判決撤銷。
甲○○將國民身分證交付他人，以供冒名申請護照，累犯，處有
期徒刑月，如易科罰金，以銀元佰元即新臺幣玖佰元折算壹
日，減為有期徒刑壹月又拾伍日，如易科罰金，以銀元佰元即
新臺幣玖佰元折算壹日。
    事  實
一、甲○○前於民國84年間，因麻醉藥品管理條例案件，經臺灣
    宜蘭地方法院於85年1月30日， 以85年度宜簡字15號判決判
    處有期徒刑3月，於85年3月7日確定，並於85年3月25日易科
    罰金執行完畢；又於85年間，因麻醉藥品管理條例案件，經
    臺灣臺北地方法院於86年1月24日， 以85年度訴字第1757號
    判決判處有期徒刑5年6月，經上訴本院， 嗣於86年3月31日
    駁回上訴確定，並於89年7月5日因縮短刑期假釋出監，原應
    於92年3月5日假釋期滿，惟遭撤銷假釋，自91年12月23日起
    執行殘餘刑期2年8月， 於94年5月30日縮短刑期執行完畢（
    構成累犯）。
二、詎仍不知悔改，基於將國民身分證交付他人以供冒名申請護
    照之犯意，於民國94年12月間，在桃園市○○路之某處工地
    ，將其所有之國民身分證，以新台幣（下同）5 千元之代價
    售予姓名年籍不詳綽號「輝哥」之成年男子，供他人冒用其
    名義申請中華民國護照，「輝哥」取得甲○○之國民身分證
    後，將國民身分證上之甲○○照片，換貼為不明男子之照片
    ，而變造國民身分證，再委由不知情之旅行社代辦人員，於
    94年12月21日，持該變造之甲○○國民身分證，向外交部領
    事事務局（下稱領務局）申請核發護照而行使之，使承辦之
    公務人員將此不實事項登載於職務上所掌之公文書，於同年
    月22日核發護照號碼為000000000號之護照1本，足以生損害
    於領務局對於護照核發管理之正確性，嗣上開不明男子持該
    護照於95年3月4日出境，迄今均未回國，為警循線查獲上情
    。
三、案經臺北縣警察局瑞芳分局報告臺灣基隆地方法院檢察署檢
    察官偵查起訴。
    理  由
一、上揭事實業據被告於原審審理中坦承不諱，並當庭為認罪之
    表示，並有中華民國普通護照申請書、旅客入出境紀錄查詢
    、臺北縣瑞芳鎮戶政事務所97年4月14日北縣瑞戶字第09700
    00997號函、內政部入出國及移民署97年4月29日移署境桃國
    靜字地0976100960號函、領務局97年5月7日領一字第097512
    1879號函附卷可稽。足認被告之自白核與事實相符，應堪採
    信。本件事證明確，被告前揭將國民身分證交付他人以供冒
    名申請護照之犯行堪以認定，自應依法論科。
二、新舊法比較：
    查被告行為後，刑法業於94年2月2日修正公布，95年7月1日
    起施行。按行為後法律有變更者，適用行為時之法律，但行
    為後之法律有利於行為人者，適用最有利於行為人之法律，
    刑法第2條第1項定有明文。茲本條係規範行為後法律變更所
    生新舊法律比較適用之準據法，本身尚無新舊法比較之問題
    ，於新法施行後，應一律適用新法第2條第1項之規定，為「
    從舊從輕」之比較。而本次法律變更，比較時應就罪刑有關
    之共犯、未遂犯、想像競合犯、牽連犯、連續犯、結合犯，
    以及累犯加重、自首減輕暨其他法定加減原因（如身分加減
    ）與加減例等一切情形，綜其全部罪刑之結果而為比較（最
    高法院95年度第8次刑事庭會議決議參照）。 茲就本件適用
    刑法法條新舊法比較之情形分論如下：
  (一)護照條例第23條第3項之規定雖未修正， 惟其法定刑除有期
    徒刑及拘役外，尚有罰金刑之部分。關於罰金刑，在刑法修
    正前，刑法分則編各罪所定罰金刑之貨幣單位原為銀元，其
    最高罰金數額，從各該法條規定，而最低罰金數額，則依修
    正前刑法第33條第5款之規定為1元以上（貨幣單位為銀元）
    ， 且若定有罰金刑之論罪法條係於72年6月25日前所制定，
    而該法條日後均未修正者， 得依罰金罰鍰提高標準條例第1
    條前段規定，就其原定數額提高為2倍至10倍， 其後修正者
    則不提高倍數，並依現行法規所定貨幣單位折算新臺幣條例
    第2條規定，以銀元1元折算為新臺幣3元； 於刑法修正後，
    因刑法第33條第5款修正為： 「罰金：新臺幣1000元以上，
    以百元計算之。」使得刑法之罰金貨幣單位已由銀元改為新
    台幣，則刑法分則編各罪所定罰金刑之貨幣單位，自應配合
    修正為新臺幣，又為使刑法分則編各罪所定罰金之最高數額
    與刑法修正前趨於一致，乃增訂刑法施行法第1條之1：「中
    華民國94年1月7日刑法修正施行後，刑法分則編所定罰金之
    貨幣單位為新臺幣。94年1月7日刑法修正時，刑法分則編未
    修正之條文定有罰金者，自94年1月7日刑法修正施行後，就
    其所定數額提高為30倍。 但72年6月26日至94年1月7日新增
    或修正之條文，就其所定數額提高為3倍。」從而， 刑法分
    則編各罪所定罰金刑之最高數額，於刑法修正前、後並無不
    同， 惟修正後刑法第33條第5款所定罰金刑最低數額，較之
    修正前提高，是比較修正前、後之刑罰法律，自以被告行為
    時即修正前之刑法第33條第5款規定較有利於被告， 應依刑
    法第2條第1項前段，適用修正前刑法第33條第5款之規定。
  (二)被告行為時之刑法第41條第1 項有關易科罰金折算標準已於
    94年2月2日修正公布， 罰金罰鍰提高標準條例第2條並於95
    年5月17日修正刪除，均自95年7月1日施行， 有關易科罰金
    之折算標準，被告行為時之易科罰金折算標準，修正前罰金
    罰鍰提高標準條例第2條前段（現已刪除）規定， 就其原定
    數額（1元以上3元以下）提高為100倍折算1日，則本件被告
    行為時之易科罰金折算標準，應以銀元100元以上300元以下
    折算1日， 經折算為新臺幣後即以新臺幣300元以上900元以
    下折算1日，惟95年7月1日施行之刑法第41條第1項前段規定
    ：「犯最重本刑為5年以下有期徒刑以下之刑之罪，而受6個
    月以下有期徒刑或拘役之宣告者，得以新臺幣1000元、2000
    元或3000元折算1日，易科罰金」， 比較修正前後易科罰金
    折算標準，以修正施行前之規定，較有利於被告。綜合上述
    各條文修正前、後之比較，揆諸前揭最高法院決議及修正後
    刑法第2條第1項前段、後段規定之「從舊、從輕」原則，均
    應適用被告行為時之法律。另修正後刑法第47條雖將修正前
    刑法第47條修正限制為受徒刑之執行完畢，或一部之執行而
    赦免後，五年以內「故意」再犯有期徒刑以上之罪者，始成
    立累犯。但上述新舊法之規定，對於本件被告「故意」犯本
    案之罪，並無所謂「有利或不利」之情形。依上說明，並無
    適用修正後刑法第2條第1項之規定比較新舊法適用之問題，
    應依一般法律適用原則，適用裁判時法律。
三、核被告所為， 係犯護照條例第23條第3項之將國民身分證交
    付他人，以供冒名申請護照罪。公訴意旨原認被告所犯法條
    為除上述護照條例第23條第3 項之將國民身分證交付他人以
    供冒名申請護照外，另犯刑法第216條、第212條之行使變造
    特種文書及同法第214條之使公務員登載不實罪嫌云云。 惟
    按將國民身分證交付他人，以供冒名申請護照者，性質上原
    屬於冒名護照者之共同正犯或幫助犯， 惟89年5月17日修正
    公布施行之護照條例第23條第3項， 業已對此種犯罪行為設
    有單獨處罰明文，且在法文構成上，將行為人與收受國民身
    分證以冒名申請護照之他人置於對向之位置，成為學理上所
    稱之對向犯（或稱對合犯、對立共犯），行為人與冒名申請
    護照者其行為各有其目的，各就其行為負責，各適用不同之
    處罰規定，彼此間無所謂犯意聯絡，而無成立共同正犯或幫
    助犯之關係之餘地 （最高法院81年台非字第233號判例意旨
    可參）。是被告僅將國民身分證交付他人以供冒名申請護照
    ，並不構成犯刑法第216條、第212條之行使變造特種文書及
    同法第214條之使公務員登載不實罪之共同正犯。 又按刑法
    第214條所謂使公務員登載不實事項於公文書罪， 須一經他
    人之聲明或申報，公務員即有登載之義務，並依其所為之聲
    明或申報予以登載，而屬不實之事項者，始足構成，若其所
    為聲明或申報，公務員尚須為實質之審查，以判斷其真實與
    否，始得為一定之記載者，即非本罪所稱之使公務員登載不
    實（最高法院73年台上字第1710號判例可參）。查領務局承
    辦公務員對於國人護照之申請案件均有審查權限，護照條例
    及該條例施行細則亦均定有相關規範，足見國人申請護照，
    其申請事項是否屬實、是否應予補正，主管機關仍須為實質
    之審查，並非一經申請，該公務員即有核准登載之義務，揆
    諸上開說明，自亦無由成立該罪之共同正犯。惟此業據實行
    公訴、全程到庭之檢察官於原審98年4月8日審理時，當庭以
    言詞補正起訴法條為護照條例第23條第3 項之罪嫌等語（見
    原審卷第48頁），附此敘明。又被告有事實欄一所載犯罪科
    刑及執行之情形，此有本院被告前案紀錄表可憑，其受徒刑
    之執行完畢，5年以內故意再犯本件有期徒刑以上之罪， 為
    累犯，應依修正後刑法第47條1項規定加重其刑。
四、原審論處被告甲○○罪刑，固非無見。惟查，按科刑之判決
    書其宣示之主文，與所載之事實及理由必須互相適合，若所
    宣示之主文與理由說明不相一致，或所載理由彼此互有齟齬
    ，均屬判決理由矛盾之當然違背法令。原判決雖於主文欄就
    被告甲○○將國民身分證交付他人，以供冒名申請護照罪，
    論以累犯，惟理由欄中卻未論述其成立累犯，且據上論斷欄
    中亦未引用刑法第47條累犯之規定，有主文與理由矛盾及判
    決不適用法則之違誤。被告上訴意旨以原審量刑過重，請求
    從輕量刑，固無理由，惟原判決既有上開可議之處，自屬無
    可維持，應由本院將原判決予以撤銷改判。爰審酌被告為圖
    私利，竟將國民身分證交付他人，以供冒名申請護照，嚴重
    影響相關證照核發之正確性，足生損害於主管機關對該等證
    照核發之正確性，且於犯後尚能坦承犯行，及其品行、犯罪
    動機、目的、手段、生活狀況、智識程度、犯罪所得之利益
    及所生之損害等一切情狀，量處如主文所示之宣告刑，並諭
    知如易科罰金之折算標準。 惟被告犯罪時間係於96年4月24
    日以前，所犯之罪符合中華民國96年罪犯減刑條例第2條第1
    項第3款之減刑條件， 爰依該條例第2條第1項第3款、第7條
    、第9條之規定， 於判決主文同時諭知減其宣告刑二分之一
    之減得之刑，並諭知如易科罰金之折算標準，以示懲儆。
五、被告經合法傳喚，無正當理由不到庭，爰不待其陳述逕行判
    決。
據上論斷，應依刑事訴訟法第369條第1項前段、第371條、第364
條、第299條第1項前段， 護照條例第23條第3項，刑法2條第1項
、刑法第11條前段、第47條、修正前刑法第41條1項前段， 修正
前罰金罰鍰提高標準條例第2條，刑法施行法第1條之1， 中華民
國96年罪犯減刑條例第2條第1項第3款、第7條、第9條， 判決如
主文。
本案經檢察官沈世箴到庭執行職務。
中    華    民    國    98    年    7     月    15    日
                  刑事第八庭  審判長法  官  鄭文肅
                                    法  官  蔡光治
                                    法  官  劉嶽承
以上正本證明與原本無異。
如不服本判決，應於收受送達後10日內向本院提出上訴書狀，其
未敘述上訴之理由者並得於提起上訴後10日內向本院補提理由書
（均須按他造當事人之人數附繕本）「切勿逕送上級法院」。
                                    書記官  魏淑娟
中    華    民    國    98    年    7     月    15    日
附錄：本案論罪科刑法條全文
護照條例第23條第3項
將國民身分證交付他人或謊報遺失，以供冒名申請護照者，處5
年以下有期徒刑、拘役或科或併科新臺幣10萬元以下之罰金。


司法院資訊處製作；財團法人民間司法改革基金會備份。
